臺灣屏東地方法院民事判決
111年度潮簡字第229號
原      告  潘盒飲  
訴訟代理人  陳世明律師
            梁家豪律師
被      告  潘銘信  
訴訟代理人  曾子嘉律師
上列當事人間請求確認通行權存在等事件，本院於111年5月30日
言詞辯論終結，判決如下：
　　主  文
被告應容忍原告通行坐落屏東縣○○鄉○○段0000地號土地，且不得
為妨害原告通行之行為。
訴訟費用由被告負擔。
    事實及理由
一、原告方面：
㈠、原告主張其為屏東縣○○鄉○○段0000地號（下稱系爭1077地號
    土地）土地之所有人，自原告買受土地以來，出入通行皆經
    由被告所有同段之1068地號土地（下稱系爭1068地號土地）
    至公路。然近來兩造就系爭1068地號土地之使用情形發生爭
    議，除向法院訴請拆除地上物返還土地外，被告更時常將車
    輛停放於系爭1068地號土地上，已對原告之通行造成妨礙。
    按原告原告係於104年12月間以拍賣為原因取得萬金段1077
    地號土地，當時系爭1077地號土地之所有權人為公號潘生。
    而被告所有系爭1068地號土地亦為公號潘生所有，於109年1
    月2日始由被告以買賣為原因取得所有權。故原告所有之系
    爭1077地號土地與被告所有之系爭1068地號土地原屬同一所
    有權人，且系爭土地有連接公路，嗣後因讓與而由不同所有
    權人取得，原告自得主張民法第789條第1項之規定，請求通
    行被告所有之系爭1068地號土地。並請鈞院擇一損害最小之
    通行方式供被告通行。
㈡、若鈞院認本件無民法第789條規定適用，原告則主張依民法第
    787條之規定，因系爭1068地號土地於分割後即係作為巷内
    住家居民通行之用，而原告所有之系爭1077地號土地則位於
    最西側，故主張應將整筆系爭1068地號土地做為通行範圍，
    若鈞院認原告主張之通行方案並非係損害最小方式，則請鈞
    院形成一適宜通行之方案。
㈢、惟若原告就系爭1068地號土地已可繼續通行，被告須容忍原
    告通行且不得有妨礙原告通行為，則即無再主張袋地通行權
    之需要，按系爭1068地號（舊地號：赤山段399-5地號）土
    地與原告所有1077地號（舊地號：赤山段399-13地號）土地
    原均係訴外人「公號潘生」祭祀公業所有，於77年6月11日
    因「公號潘生」解散而均登記為「潘枝來」所有，並於78年
    3月6日均由舊地號：赤山段399地號土地分割而出，且分割
    時將系爭1068地號作為毗鄰之同段1077地號等土地所有權人
    對外聯絡通行使用，嗣同段1077地號輾轉於78年10月24日由
    潘聖輝買賣取得全部所有權後，並在78年間與赤山段399之1
    1地號土地之所有權人潘榮教（即被告之父）、赤山段399之
    12地號土地之所有權人潘聖賢，同時分別興建門牌號碼：屏
    東縣○○鄉○○路00○0號、15之2號、15之3號房屋，3間房屋均
    以系爭1068地號土地做為聯外通行道路而據以申請建築執照
    ，建築完成後，均仍以系爭1068地號土地做為聯外道路通行
    至今。系爭1068地號土地乃現有通路，且兩旁已有編釘門牌
    房屋2戶以上，其門牌編釘或戶籍登記均已逾二十年，依屏
    東縣建築管理自治條例第4條第1項第4款規定所示，系爭106
    8地號土地為供公眾通行之現有巷道無疑。依上開說明，被
    告明知系爭1068地號土地已鋪設柏油，並自79年間起供1077
    地號等毗鄰土地通行至今，目前仍續供1077地號等毗鄰土地
    通行，使用目的並未消滅，且兩排釘有門牌2戶以上，超過2
    0年，為供公眾通行之現有巷道，竟於取得系爭1068地號土
    地所有權後，行使所有物返還請求權，阻礙原告繼續通行，
    欲將1068地號土地之路寬縮減至僅供機車、行人通行之寬度
    （被告主張路寬1.5公尺），其所為仍有違反誠信原則及公
    共利益，應不得為之，故依民事訴訟法第255條第1項第2款
    、第7款追加先位聲明。
㈣、若被告能收回系爭1068地號土地，仍應留4公尺路寬供原告通
    行，因依屏東縣建築管理自治條例第5條第1項第4款規定：
    「面臨現有巷道之基地，其建築線之指定，應依下列規定辦
    理：…四、現有巷道之寬度大於四公尺或六公尺者，仍應保
    持原有之寬度。」，依上開說明1077、1076、1075、1074等
    地號土地係毗鄰系爭1068地號土地（現有巷道），若欲指定
    建築線時，依上開規定所示現有巷道即1068地號土地乃應保
    持原有之寬度即4公尺道路寬。是以1077、1076、1075、107
    4等地號土地上均有合法建物，若被告能收回系爭1068地號
    土地，則其所留道路路寬自應合乎建築法規之規定，以使附
    近合法建物，均能繼續維持合法使用，並符合建築技術規範
    之建築安全要求。
㈤、並聲明：
 1、先位聲明 
  ⑴被告就其所有坐落屏東縣○○鄉○○段0000地號土地，應忍原告
    通行且不得有妨礙原告通行之行為。
　⑵訴訟費用由被告負擔。
 2、備位聲明：
  ⑴請鈞院就被告所有坐落屏東縣○○鄉○○段0000地號土地 
    内，擇一損害最少之處所及方法供原告通行。
  ⑵被告於上開通行範圍内，應容忍原告通行且不得有妨礙原告
    通行之行為。
　⑶訴訟費用由被告負擔。
二、被告方面：
㈠、被告與父親潘榮教所有屏東縣○○鄉○○路00○0號、15之2號房屋
    兩棟，坐落於萬金段1075、1076地號土地，均須通行使用系
    爭1068地號土地，故於108年12月間向公號潘生購買系爭106
    8地號土地，購買後欲收回土地自用。兩造前有拆除地上物
    返還土地訴訟，起因於原告及其胞弟潘文吉妨害被告通行，
    並於系爭土地上公然聚眾打麻將、揪友停車以阻礙被告通行
    等，引起紛爭鬧事，長期在系爭1068地號土地上堆置雜物、
    垃圾、鞋櫃等，造成環境髒亂，將系爭1068地號土地霸佔私
    用，且未經被告前手公業之同意，擅自挖掘系爭土地，造成
    破壞污染，鄰居均困擾不已。自原告入住後，可進出停放機
    車、腳踏車等，可以證明被告從未阻礙其通行至家中。原告
    提起本件袋地通行權的訴訟目的，乃為將系爭1068地號土地
    繼續供個人為所欲為之私用，通行範圍本應保持淨空通暢，
    原告不僅停放機車、堆放雜物等，甚且糾眾親友隨意停放汽
    車以阻撓被告通行或停車，實係為保有自己最大不當之利益
    以損害他人之利益為目的。系爭1068地號土地為死巷，無其
    他車輛通行往來之需求，原告為最内裡戶，留設通道可供人
    、機車通行即為已足，認顯無原告主張通行整筆土地之必要
    ，否則將造成所有人可使用之權利範圍最小，亦非對土地之
    最小侵害方式。再者，被告之系爭1068地號土地為乙種建築
    用地，屬私人土地非交通用地，無由全供通行之用，否則將
    嚴重損害所有人之利益，又面積僅136.22平方公尺，通行範
    圍及比例均不應過高，被告亦有兩戶住家，除權衡所有人及
    袋地人之利益外，被告同時亦為袋地人，更不應嚴重損害被
    告兼具住戶及所有人之權益。
㈡、被告前會購買系爭1068地號土地，係因當時之土地所有人潘
    枝來，曾向被告父母親表示要設置鐵門柵欄阻礙其通行，後
    系爭土地因判決回復登記為公號潘生祭祀公業名下，潘枝來
    亦表示要出售土地予被告父親。潘枝來過世後，其女兒潘玉
    秀欲在系爭土地上設置宮廟，以上均曾妨礙被告通行使用系
    爭1068地號土地，故108年底被告才向潘生公業購買系爭土
    地，避免遭第三人妨礙通行，惟自原告拍賣取得15之3號房
    屋，均未曾阻礙其通行，原告得以步行、腳踏車、機車通行
    ，得為通常使用系爭土地。
㈢、原告所提出之方案，依111年2月15日發給之複丈成果圖所示
    ，使用系爭土地編號1068(1)面積為118.78平方公尺，使用
    土地比例高達87%(118.78/136.22〜87%)，亦不能單以通行的
    面積計算，尚應加計造成畸零地之面積，即為整筆土地，造
    成被告土地所有權人無法使用系爭土地之鉅大損失，顯非損
    害最小之方案。又被告表示願意移除自設之地上物（例如棚
    架之支柱等），以避免造成類似編號1068之畸零地產生，無
    法完整利用系爭土地，影響權益甚大。至於被告所提出之方
    案，依成果圖所示，使用面積為39平方公尺，占用系爭土地
    比例為28.63%，被告已提供將近3成土地予原告一戶通行，
    其餘7成土地方由被告及鄰居共3戶住家通行使用，原告所占
    用之比例均較其他住戶為多。況被告房屋至公路通行距離僅
    1、20公尺，以步行方式不到30秒即可抵達，顯無以汽車代
    步之必要；又當初房屋興建設計即非車庫別墅，按一般自小
    客車長度約4公尺、寬約2公尺，4公尺長之自小客車車身本
    無法進入被告土地迴轉停放於自家騎樓門口，自有騎樓之寬
    度至多為停放機車、腳踏車，且系爭土地臨接建興路，路口
    對面約十幾公尺，另有原告之房屋可供停放車輛，又系爭土
    地之西側北側均為圍牆，為一死巷，汽車無法會車、迴轉，
    並無交通迴路，認無汽車通行之必要。按通行權之目的，係
    僅供通行使用，非供停車目的使用，原告欲以汽車進出系爭
    1068地號土地停放，顯與通行之目的不符。
㈣、否認系爭1068地號土地為既有巷道，再者土地建築線的指定
    ，並不是在解決土地通行之問題，原告並無民法第767條所
    有權擴張使用之權利，其先位之聲明，顯屬無據。
㈤、並聲明：⑴原告之訴駁回。⑵訴訟費用由原告負擔。⑶如受不利
    判決，被告願供擔保，請准宣告免為假執行。
三、本院之判斷：　
㈠、原告主張其為系爭1077地號土地之所有權人，被告為系爭106
    8地號土地之所有權人，系爭1068地號（舊地號：赤山段399
    -5地號）土地與原告所有1077地號（舊地號：赤山段399-13
    地號）土地原均係訴外人「公號潘生」祭祀公業所有，於77
    年6月11日因「公號潘生」解散而均登記為「潘枝來」所有
    ，並於78年3月6日均由舊地號：赤山段399地號土地分割而
    出，嗣同段1077地號於78年10月24日為訴外人潘聖輝所有，
    於88年4月16日經法院判決回復登記為公號潘生所有，原告
    於104年12月25日取得所有權；系爭1068地號則於108年12月
    3日由被告經買賣程序取得所有權，並於109年1月2日完記完
    成等情，業據原告提出土地登記謄本為證（見本院卷第8、3
    5頁），復有屏東縣潮州地政事務所111年1月5日屏潮地四字
    第11130002900號函附之系爭1068、1077地號土地之異動索
    引、電子處理前舊簿謄本在卷可稽（見本院卷第47至57頁）
    ，且為被告所不爭執，就此部分之事實，足信為真正。
㈡、原告主張系爭1068地號土地，為現有巷道，被告阻礙原告通
    行，有違反誠信原則及公共利益，是否有據?經查：
⑴、按公用地役關係乃私有土地而具有公共用物性質之法律關係
    ，與民法上地役權之概念有間，久為我國法制所承認。既成
    道路成立公用地役關係，首須為不特定之公眾通行所必要，
    而非僅為通行之便利或省時；其次，於公眾通行之初，土地
    所有權人並無阻止之情事；其三，須經歷之年代久遠而未曾
    中斷，所謂年代久遠雖不必限定其期間，但仍應以時日長久
    ，一般人無復記憶其確實之起始，僅能知其梗概（例如始於
    日據時期、八七水災等）為必要。至於依建築法規及民法等
    之規定，提供土地作為公眾通行之道路，與因時效而形成之
    既成道路不同，非本件解釋所指之公用地役關係，乃屬當然
    （司法院釋字第400號解釋理由書參照）。次按私有土地依
    建築法規之規定，提供予公眾使用者，私有土地所有人常因
    而使他基地得為建築之用或因而提高建築基地之利用價值，
    與因時效而形成之既成道路有別。是私有土地依建築法規之
    規定，提供作為公眾通行之道路，雖非司法院釋字第400號
    解釋所稱之既成道路，其未經徵收者，仍應持續作為公眾使
    用。市區道路主管機關依其情形，得依市區道路條例第4條
    、第5條、第9條第2項等規定為改善、養護及重修，所有權
    人負有容忍之義務（最高法院109年度台上字第627號、109
    年度台上字第734號、106年度台上字第116號、102年度台上
    字第1315號判決意旨參照）。
⑵、被告所有系爭1068地號土地，現作為巷道使用，就建築圖說
    所示，為建興路15之1、15之2、15之3建物申請建築執照時
    建築線指示巷道，應屬屏東縣建築管理自治條例之現有巷道
    ，方可指定面臨建築線，此有屏東縣○○鄉○○000○0○0○○○鄉○○
    ○0000000000號函在卷可稽（見本院卷第94頁），被告雖以
    該函所附之建築圖說非本件訟爭之二造土地，惟該建築圖說
    所示之基地位於重測前赤山段399-11地號，此與原告所有系
    爭1077地號（重測前為赤山段399-13）土地上之建物，為同
    一時間所興建，並均以系爭1068地號土地為道路，此有原告
    提出之建築圖說在卷可稽（見本院卷第78頁），是以上開萬
    巒鄉公所函文所附之建築圖說雖非本件訟爭之土地，然該土
    地既與系爭1077地號土地上之建物，為同時興建且相鄰之建
    物，是以該函就系爭1068地號土地之相關說明，自與本案有
    涉，而得採為認定之依據。
⑶、又按屏東縣建築管理自治條例第4條第1項第4款規定：「本自
    治條例所稱現有巷道，指符合下列情形之一者：四、現有通
    路旁已有編釘門牌房屋二戶以上，且其門牌編釘或戶籍登記
    已逾二十年。」系爭1068地號土地，現已鋪設柏油寬度約為
    4.5米，道路旁有4戶人家，並供原告、被告及鄰居使用，且
    原告與被告所有之房屋於79年即已興建完成，被告於79年即
    已設籍於建興路15之1號等情，此有地籍圖、現場照片、建
    物謄本及戶籍謄本在卷可稽（見本院卷第87、88、36、19頁
    ），且為被告於書狀中所自承（見本院卷第110頁），是依
    上開證據足認，系爭1068地號土地，已經屏東縣政府套繪為
    現有巷道，通路旁已有編釘門牌號碼二戶以上，屬屏東縣建
    築管理自治條例第4條第1項第4款之現有巷道，並非僅私有
    土地地主出具土地使用權同意書之私設道路，應屬供公眾通
    行之道路，惟仍與上開司法院釋字第400號解釋理由書所指
    因時效而形成之既成道路有別。
⑷、按權利之行使，不得違反公共利益，或以損害他人為主要目
    的。行使權利，履行義務，應依誠實及信用方法，民法第14
    8條定有明文。又按現代一切之權利皆具有社會性及公共性
    ，權利之行使應受到社會作用及其目的之規制，自須在權利
    人與社會全體之利益調和之狀態下為之，以貫徹權利社會化
    之基本內涵；倘綜合一切具體情事觀察，權利之行使，對自
    己所獲得之利益極微，對他人及社會所造成之損失極大者，
    實質上即屬違背法律之根本精神，亦即與權利社會化之內涵
    及社會倫理背馳，應認為係權利之濫用（最高法院102年度
    台上字第978號民事判決意指可資參照）。經查：
　⒈參照上開最高法院109年度台上字第627號等判決意旨，私有
    土地依建築法規之規定，提供作為公眾通行之道路，雖「非
    」司法院釋字第400號解釋所稱之「既成道路」，其未經徵
    收者，「仍應持續供公眾通行使用」。被告所有系爭1068地
    號土地，於78年9月興建門牌號碼15之1、15之2 、15之3（
    即原告所有建物），即已做為現為有巷道，業經說明如上，
    被告於108以買賣為原因取得系爭1068地號土地，亦係為了
    確保其自身通行無虞，復為被告於書狀中所所自承（見本院
    卷第110頁），是以系爭1068地號土地，既為道路地，供通
    行，被告雖有土地所有權，但屬民法第765條依法令限制其
    所有權之情形，乃土地所有權人依法令所負之義務，非因原
    告通行所生之損害。
　⒉系爭1068地號土地，被告本應提供給包含原告在內公眾通行
    使用，亦供被告自身作為通行道路使用。是被告如阻礙原告
    通行，其所得利益甚微；原告如因被告不許其通行系爭1068
    地號土地，將面臨無路進出之困境，所受損害甚鉅，被告雖
    以並未阻礙原告以步行、腳踏車、機車通行，此有書狀可稽
    （見本院卷第110頁），然所謂之通行，應係指得以現代通
    用之交通工具含汽車，得以自由進出，是以可認被告不允許
    原告以汽車通行，而任意放置物品於系爭1068地號土地上，
    不無權利濫用之虞。　
　⒊原告通行被告1068地號土地，係被告在建管法令限制下的容
    忍通行義務，被告本於私人土地所有權之作用，不同意原告
    通行使用，反足構成權利濫用。然因系爭1068地號土地屬於
    所謂之無尾巷，僅能單向進出，是以被告雖應容忍原告車輛
    之進出，然因系爭1068地號僅為寬約4.5米之巷道，且係供
    道路使用，若原告車輛進入後即予以停放，將造成巷道之阻
    塞，顯與通行之目的不符，是以認被告的所有權限雖應受限
    ，然原告的權利，亦僅能於通行之範圍內予以擴張，而非得
    擴張至得於被告所有之系爭1068地號土地內予以停放車輛或
    放置物品。是以，被告既於購買系爭1068地號土地時，即已
    知悉此土地為道路，則原告依誠信原則及公共利益之法律關
    係，主張私法上之權利（按：非本於公用地役關係），訴請
    被告應容忍原告通行系爭1068地號土地，並不得為妨害原告
    通行之行為，應屬有據。
⑸、綜上所述，原告依誠信原則及公共利益之法律關係，聲明如
    主文第一項所示，為有理由，應予准許。
⑹、本件原告先位之聲明為有理由，備位聲明即無審酌之必要，
    況系爭1068地號土地既為現有巷道，業經說明如上，則原告
    所有之系爭1077地號土地，即為有面臨道路，而非袋地，自
    無通行權存在之虞，併此敘明。
四、本件判決之基礎已臻明確，兩造其餘攻擊防禦方法及舉證，
    核與判決無影響，爰不另一一論述，併此敘明。
五、本判決主文，就被告應容忍原告在上開通行範圍通行，且不
    得為妨礙原告通行之行為，屬命被告容忍及禁止被告為一定
    之行為，與假執行係於終局判決確定前，賦與執行力之情形
    不同，爰不予假執行之宣告。
六、訴訟費用負擔之依據：民事訴訟法第78條
中　　華　　民　　國　　111 　年　　6 　　月　　13　　日
                 潮州簡易庭   法　官 吳思怡
以上正本係照原本作成。
如不服本判決，應於送達後20日內，向本院提出上訴狀並表明上
訴理由，如於本判決宣示後送達前提起上訴者，應於判決送達後
20日內補提上訴理由書（須附繕本）。如委任律師提起上訴者
，應一併繳納上訴審裁判費。
中　　華　　民　　國　　111 　年　　6 　　月　　13　　日

                                  書記官　蔡進吉